臺灣高等法院刑事裁定
110年度毒抗字第68號
抗  告  人
即  被  告  林保谷


上列抗告人因違反毒品危害防制條例案件，不服臺灣桃園地方法
院109年度毒聲字第580號，中華民國109年12月11日裁定（聲請
案號：臺灣桃園地方檢察署109年度毒偵字第5023、5224號），
提起抗告，本院裁定如下： 
    主  文
抗告駁回。                                             
    理  由
一、原裁定意旨略以：
　㈠抗告人即被告甲○○（下簡稱被告）就施用第一級毒品等犯行
    均矢口否認，辯稱：109年6月15日曾經施用毒品咖啡包，但
    不知道內含有嗎啡云云。然其分別於109 年6 月17日上午0
    時15分、109年7月8日下午11時43分為警所採集之尿液檢體
    ，經送請臺灣檢驗科技股份有限公司濫用藥物實驗室以酵素
    免疫分析法為初步檢驗，並以氣相層析質譜儀分析法為確認
    檢驗後，均確呈嗎啡、鴉片類陽性反應，故以被告施用海洛
    因之犯行已堪認定。
　㈡又被告於偵查中經合法傳喚未到庭，檢察官依卷內資料綜合
    判斷，認不宜對被告採取社區式戒癮治療，以被告坦承施用
    海洛因及前揭濫用藥物檢驗報告之檢驗結果，向本院聲請對
    被告裁定送觀察、勒戒，此乃檢察官職權之行使，程序亦無
    違法或不當之處。又被告前因施用毒品案件,經臺灣桃園地
    方法院以89年度毒聲字第5190號裁定送觀察、勒戒後，認無
    繼續施用毒品之傾向，於90年5月29日執行完畢釋放出所，
    並經臺灣桃園地方檢察署檢察官以88年度少連偵字第19號為
    不起訴處分確定，此有本院被告前案紀錄表在卷可考，是被
    告上開施用毒品犯行，距離其為觀察、勒戒執行完畢釋放後
    已逾3年，聲請人聲請將被告送勒戒處所觀察、勒戒，於法
    並無不合，而裁定被告施用第一級毒品，應送勒戒處所觀察
    勒戒，其期間不得逾2月等語。
二、抗告意旨略以：抗告人即被告甲○○（下簡稱被告）前因施用
    毒品案件因認無繼續施用傾向，於民國93年5月27日釋放，
    距今已長達16年，檢察官聲請書以被告不宜戒癮治療，尚有
    未合。被告向檢察官陳報之桃園區寶慶路510巷7號13樓住處
    ，雖合法送達傳票，然被告不知有上開傳票，致未能到庭陳
    述，請求自行戒癮治療，其結果固應由被告自負其責，然被
    告距前次觀察勒戒，迄今已長達16年，已如前述，且被告平
    日尚需工作以維持家計，故自行戒癮治療，應足戒斷施用毒
    品習性，檢察官逕向法院聲請觀察勒戒，而法院亦未傳喚到
    庭陳述意見，裁定被告應入戒治處所觀察勒戒，尚有未恰，
    請求廢除原裁定，賜准被告自行戒癮治療云云。
三、查被告行為後毒品危害防制條例業經109年1月15日修正公布
    、同年7月15日施行，其中第20條第3項規定，犯第10條之罪
    於觀察、勒戒或強制戒治執行完畢釋放後，3年後再犯第10
    條之罪者，適用本條前2 項之規定。依同條例第35條之1 第
    1 款規定，偵查中之案件，由檢察官依修正後規定處理，合
    先敘明。則毒品危害防制條例修正後因87年5月20日毒品危
    害防制條例公布施行後之刑事政策，對於施用毒品者，已揚
    棄純粹的犯罪觀，雖強調「除刑不除罪」之理念，認為施用
    毒品者具有「病患性犯人」之特質，惟囿於當時戒治及醫療
    體系均不完整、專業人員欠缺且戒毒知識尚有不足，社會大
    眾仍視施用毒品者為「犯人」而非「病患」，暨相關戒毒及
    事後之追蹤、輔導配套措施亦不完備，其刑事政策明顯將施
    用毒品者偏向「犯人」身分處理，導致監獄人滿為患，且施
    用毒品人口不減反增。為此，戒毒政策不得不改弦易轍，開
    始正視施用毒品者實屬「病患」之特質。先於97年新增毒品
    危害防制條例第24條附命完成戒癮治療緩起訴制度，確立「
    附命完成戒癮治療緩起訴處分」及「觀察、勒戒或強制戒治
    」雙軌治療模式。本次修正之毒品條例第20條第3項及第23
    條第2項，雖僅將原條文之再犯期間由「5 年」改為「3 年
    」，惟鑑於將施用毒品者監禁於監獄內，僅能短期間防止其
    接觸毒品，因慣用毒品產生之「心癮」根本無法根除，並慮
    及毒品條例施行多年累積之戒毒經驗及實效，暨逐步擴充之
    醫療、戒癮機構、專業人力、社區支援系統等資源，尤以本
    次毒品條例第24條修正，擴大檢察官對施用毒品者附條件緩
    起訴處分之範圍，使其能視個案具體情形給予適當多元社區
    處遇。本次修正後對於施用毒品者之思維，自應與時俱進，
    擺脫以往側重於「犯人」身分之處罰，著重其為「病患」之
    特質，並以「治療」疾病為出發點，重新評價前揭所謂「3
    年後再犯」之意義。復毒品戒除不易，須經長期且持續之治
    療，施用毒品者既被視為「病患性犯人」，最佳處遇方式即
    為治療。對於施用毒品者之治療方式，有機構外之處遇（如
    自行赴醫院戒癮、附命完成戒癮治療緩起訴處分等），或機
    構內之觀察、勒戒或強制戒治；至對施用毒品者科以刑罰，
    無非在運用刑罰之一般預防功能以嚇阻毒品之施用。監獄為
    執行場所而非戒癮專責機構，針對施用毒品者及其再犯之特
    性，法務部於106年12月5日頒訂之「科學實證之毒品犯處遇
    模式計畫」，目的即是積極引進地區醫療體系之協助，提供
    毒癮戒治，落實社區追蹤輔導及治療之銜接，俾修復創傷、
    預防再犯。惟刑罰因涉及人身自由之基本權，故於施用毒品
    初犯時皆以傳統之機構外或機構內處遇方式治療，如再施用
    毒品時，始科以刑事責任。而當刑罰處遇仍不能有效幫助施
    用毒品者改善惡習時，即表示無法以此方式發揮治療效果，
    若繼續施以刑罰只具懲罰功能，不僅無法戒除毒癮，更漸趨
    與社區隔離，有礙其復歸社會。基於憲法應保障人民之生存
    權，及根據每個國民生存照顧需要提供基本給付之理念，為
    協助施用毒品者戒除毒癮復歸社會，對於經監獄監禁處遇後
    仍再犯之施用毒品者，更應恢復以機構內、外之治療協助其
    戒除毒癮。此即本次修正毒品條例第20條第3 項關於施用毒
    品者所謂「3年後再犯」係何所指之立法真諦。除檢察官優
    先適用第24條命附條件緩起訴處分處遇（不論幾犯，亦無年
    限）外，對於施用毒品初犯者，應適用第20條第1項、第2項
    為機構內之觀察、勒戒或強制戒治；若於上開機構內處遇執
    行完畢釋放後，於「3年內再犯」者，依第23條第2 項規定
    ，應依法追訴；倘於「3年後再犯」自應再回歸到傳統醫療
    體系機構內重為觀察、勒戒或強制戒治之治療。是對於戒除
    毒癮不易者，唯有以機構內、外處遇及刑事制裁等方式交替
    運用，以期能控制或改善其至完全戒除毒癮。是以對於毒品
    條例第20條第3 項及第23條第2項所謂「3年後（內）再犯」
    ，自應跳脫以往窠臼，以「3 年」為期，建立「定期治療」
    之模式。其規定中所謂「3年後再犯」，只要本次再犯（不
    論修正施行前、後）距最近1 次觀察、勒戒或強制戒治執行
    完畢釋放，已逾3年者，即該當之，不因其間有無犯第10條
    之罪經起訴、判刑或執行而受影響（最高法院109年度台上
    大字第3826號裁定參照）。
四、經查：
　㈠被告前於109 年6 月17日上午0 時15分、109年7月8日下午11
    時43分許警查獲採集之尿液檢體，經分別送請臺灣檢驗科技
    股份有限公司濫用藥物實驗室以酵素免疫分析法為初步檢驗
    ，並以氣相層析質譜儀分析法為確認檢驗後，確呈嗎啡陽性
    反應等事實，有勘察採證同意書、桃園市警察局楊梅分局被
    採尿人尿液暨毒品真實姓名與編號對照表、列管毒品人口尿
    液檢體採集送驗紀錄表、臺灣檢驗科技股份有限公司109年7
    月1日UU/2020/00000000號、109年7月22日UU/2020/0000000
    0號濫用藥物檢驗報告（見毒偵5023卷第16-19頁、毒偵5224
    卷第16-19頁）在卷可稽。再海洛因經注射入人體後，將迅
    速水解成6-monoacetyl morphine，轉變成嗎啡，再循嗎啡
    之代謝途徑排出體外，約80％於24小時內自尿中排出，一般
    而言，尿液中能否驗出嗎啡陽性反應與投與量、投與途逕、
    採尿時間、個人體質及檢驗方法之靈敏度有關，國外曾有文
    獻報導注射6mg之海洛因鹽酸鹽，其代謝物嗎啡之平均可檢
    出時限約為26小時（最低檢出量為300ng/ml），有行政院衛
    生署藥物食品檢驗局81年9月8日（81）藥檢壹字第8114885
    號函可按，而經法務部認可、有良好操作條件之檢驗單位，
    以螢光偏極免疫分析法為初步檢驗外，更以氣相層析質譜儀
    分析法為確認篩檢，已足以排除偽陽性之可能。是被告於前
    揭為警採尿前26小時，均有施用第一級毒品海洛因之犯行應
    堪認定。
　㈡又被告前因施用第二級毒品案件，經臺灣桃園地方法院以89
    年度毒聲字第5190號裁定送觀察、勒戒後，於90年5 月29日
    經認無繼續施用毒品之傾向而釋放出所，並經臺灣桃園地方
    檢察署檢察官以88年度少連偵字第19號為不起訴處分確定；
　　復於92年間，因施用第一級毒品案件，經臺灣桃園地方法院
    以92年度毒聲字第3112號裁定送觀察、勒戒後，於93年5月2
    7日認無繼續施用毒品之傾向而釋放出所，其後所犯施用毒
    品案件，即均經法院判處有期徒刑等情，有本院院被告前案
    紀錄表、臺灣桃園地方檢察署檢察官93年度毒偵緝字第145
    、146號起訴書在卷可考。是本次所犯施用毒品距離前次觀
    察勒戒執行完畢釋放已逾3年，原審准許檢察官之聲請，依
    修正後毒品危害防制條例第20條第1項規定，裁定被告應送
    勒戒處所觀察、勒戒，並無違誤。
　㈢又檢察官選擇向法院聲請裁定令被告入勒戒處所接受觀察、
    勒戒，或對行為人為附命完成戒癮治療之緩起訴處分，均屬
    立法者給予檢察官之職權，並非法院所得過度介入審酌，亦
    非得認係施用毒品者所享有之權利，或有依其意願選擇之餘
    地，縱被告提出該項聲請，亦僅在促請檢察官注意得否予以
    適用，檢察官並不受被告聲請之拘束。而檢察官認不適宜為
    附命完成戒癮治療緩起訴處分，核屬檢察官裁量職權之適法
    行使，而其裁量之結果，如認適於對被告為緩起訴處分者，
    固須於緩起訴處分中說明其判斷之依據，如認為應向法院聲
    請觀察、勒戒者，則只要合理說明其裁量選擇聲請觀察、勒
    戒之理由，法院原則上應尊重，除檢察官之判斷有違背法令
    、事實認定有誤或其裁量有重大明顯瑕疵外，尚不得任意指
    為違法。本件檢察官於訊問後，斟酌個案情節，未以緩起訴
    處分方式轉介被告前往醫療院所治療，循法律規定之原則，
    依毒品危害防制條例第20條第1 項規定聲請觀察、勒戒，自
    屬檢察官職權之適法行使，當無違法或裁量濫用之瑕疵可指
    。抗告意旨僅以：被告因有個人家庭及工作事由，有戒癮治
    療之意願，又無不適合為戒癮治療之事由，請求本院另為其
    他處遇方式云云，未具體指摘檢察官裁量違法、濫用之處，
    難認有據。
　㈣綜上，原裁定經核並無違誤。抗告意旨徒憑前詞，指摘原裁
    定不當，為無理由，應予駁回。　
據上論斷，應依刑事訴訟法第412條，裁定如主文。
中　　華　　民　　國　　110 　年　　1 　　月　　29　　日
                  刑事第十二庭審判長法  官  陳如玲
                                    法  官  蔡如惠
                                    法  官  郭惠玲
以上正本證明與原本無異。
不得再抗告。
                                    書記官   賴尚君
中　　華　　民　　國　　110 　年　　1 　　月　　29　　日